臺灣板橋地方法院刑事裁定　　　　　　　100年度聲判字第9號
聲　請　人
即　告訴人　楊張端
代　理　人　林傳源律師
被　　　告　黃素偵
上列聲請人即告訴人因被告詐欺等案件，不服臺灣高等法院檢察
署檢察長於民國100年1月14日作成之100年度上聲議字第541號駁
回再議處分（原不起訴處分案號：臺灣板橋地方法院檢察署檢察
官99年度偵字第31759號），聲請交付審判，本院裁定如下：
    主  文
聲請駁回。
    理  由
一、按告訴人不服上級法院檢察署檢察長或檢察總長認再議為無
    理由而駁回之處分者，得於接受處分書後10日內委任律師提
    出理由狀，向該管第一審法院聲請交付審判；又法院認交付
    審判之聲請不合法或無理由者，應駁回之，刑事訴訟法第25
    8條之1第1項、第258條之3第2項前段分別定有明文。查本件
    聲請人即告訴人楊張端以被告黃素偵涉犯詐欺、侵占等罪，
    前於民國99年9月1日向臺灣板橋地方法院檢察署（下稱板橋
    地檢署）檢察官提出告訴，經該署檢察官認上開案件有告訴
    乃論之罪，告訴業已逾法定6個月告訴期間之事由，於99年1
    2月8日以99年度偵字第 31759號案件為不起訴處分，聲請人
    不服而聲請再議，嗣經臺灣高等法院檢察署（下稱高檢署）
    檢察長認聲請人之告訴已逾告訴期間，乃於100年1月14日以
    100年度上聲議字第541號處分書認再議無理由而駁回再議，
    聲請人嗣於100年1月24日收受前開駁回再議處分書等節，有
    上開各處分書正本、高檢署送達證書等件附卷可憑，而聲請
    人不服該駁回再議之處分，經委任律師為代理人，於10日內
    即 100年2月1日向本院聲請交付審判，尚未逾法定不變期間
    ，程序於法相符，合先敘明。
二、聲請交付審判意旨略以：被告原係聲請人之子楊正嘉之配偶
    （其二人已於95年 7月28日離婚），楊正嘉於92、93年間簽
    發多紙本票交予己之債權人擔保債務，嗣因聲請人代楊正嘉
    清償債務，而取回楊正嘉簽發之本票多紙（下稱系爭本票）
    ，詎被告竟意圖為自己不法所有，於其與楊正嘉婚姻關係存
    續中之某日，在臺北縣永和市（現改制為新北市永和區○○
    ○街91-1號 3樓聲請人之居處內，向聲請人誆稱有某「阿財
    」之債權人要來拍賣楊正嘉之房子，要聲請人將取回之系爭
    本票交予被告保管，將來房子如遭拍賣，被告可參與分配，
    以減少損失云云，致聲請人陷於錯誤，將系爭本票全數交予
    被告保管，嗣經聲請人多次請求被告返還系爭本票，被告均
    拒不返還，並將上開本票侵占入己，被告已涉有刑法詐欺取
    財及侵占等罪嫌；又聲請人雖曾請求被告返還系爭本票，被
    告均拒不返還，惟聲請人此時實不知被告內心之意思為何，
    究係代為保管而一時不願返還，抑或有易持有為所有之不法
    意思，無從得知，聲請人既無法確信被告是否有侵占行為之
    意思，至多僅在懷疑、猶豫之階段，依最高法院相關判例意
    旨，本件告訴期間自尚未開始進行，前揭駁回再議處分僅以
    聲請人曾向被告追討系爭本票，但被告拒不返還乙事，遽認
    聲請人於斯時已知悉被告有侵占之犯意，適用法則顯有錯誤
    ；又板橋地檢署檢察官於偵查中訊問聲請人何時知悉被告有
    詐欺、侵占之犯行，聲請人雖答稱「我向他要他不還我時」
    ，然以聲請人高齡80餘歲，依一般社會正常人之認知及經驗
    ，聲請人極可能無法清楚分辨「知悉」與「懷疑」之別，檢
    察官訊問時，聲請人僅表達內心大概如此、懷疑之真意，尚
    未非常肯定。實則，聲請人於99年 7月13日函促被告歸還系
    爭本票，而被告於同年月26日覆函表明系爭本票係由其代楊
    正嘉償還，楊正嘉之債權人始將系爭本票交予其收執，並表
    示其為系爭本票之所有人，聲請人於99年 7月26日後始確定
    知悉被告有侵占之意思，遂於99年 8月31日提出告訴，告訴
    權因而尚未罹於時效云云。
三、按刑事訴訟法於91年2月8日修正公布，並新增第258條之1以
    下之聲請法院交付審判制度，此乃對於「檢察官不起訴或緩
    起訴裁量權」為制衡之外部監督機制，以促使檢察官對於不
    起訴或緩起訴處分為最慎重之篩選，審慎運用其裁量權限，
    揆其立法旨趣，法院於此僅就檢察官所為不起訴或緩起訴之
    處分是否正確予以事後審查，藉以防止檢察機關濫權。從而
    ，法院對於聲請交付審判案件之審查，就證據調查方面，依
    同法第 258條之3第3項規定固「得為必要之調查」，然其調
    查證據之範圍，自應以偵查中曾顯現之證據為限，否則將使
    審判權過度介入偵查活動，致有侵害偵查權核心領域之虞。
    再按同法第 260條對於不起訴處分已確定或緩起訴處分期滿
    未經撤銷者，既設有得再行起訴之例外規定，揆諸其立法理
    由之說明，該條所謂不起訴處分已確定者，包含「聲請法院
    交付審判復經駁回者」之情形在內，則法院於聲請交付審判
    案件所為之必要調查，其調查證據範圍，更應以偵查中曾顯
    現之證據為限，不得就聲請人新提出之證據再為調查，亦不
    得蒐集偵查卷以外之證據，以免與同法第 260條之再行起訴
    規定混淆不清，亦避免使法院兼任檢察官之責，而有回復「
    糾問制度」之虞。又所謂告訴人所指摘不利被告之事證未經
    檢察機關詳為調查，係指告訴人所提出請求調查之證據，檢
    察官未予調查，且若經調查，即足以動搖原偵查檢察官事實
    之認定及處分之決定而言；倘經調查之結果，猶不足以動搖
    原事實之認定及處分之決定者，即不得率予交付審判，應無
    待言。另按告訴乃論之罪，其告訴應自得為告訴之人知悉犯
    人之時起，於 6個月內為之；又告訴乃論之罪，其告訴已經
    撤回或已逾告訴期間，應為不起訴之處分，刑事訴訟法第23
    7條第1項、第252條第5款則各有明定。再按刑法第324條第1
    項所定親屬或其他5親等內血親或3親等內姻親之間，犯刑法
    侵占罪章及刑法第339條詐欺之罪，分別依刑法第338條、第
    343條準用同法第324條第2項之規定，須告訴乃論。
四、經查：
(一)聲請人上揭聲請交付審判之理由，前經板橋地檢署檢察官及
    受理再議之檢察長審酌後，認被告與聲請人之子楊正嘉原具
    有配偶關係，其二人業於95年 7月28日離婚乙事，業經聲請
    人自陳在卷，並有離婚協議書影本等件附卷可參，依聲請人
    所指訴之情節，被告所涉犯嫌應係於其與聲請人之子婚姻關
    係存續中所為，是被告與聲請人之間，於被告犯罪時係具有
    1 親等之姻親關係，揆諸前開條文，本件乃屬告訴乃論之罪
    ，復依憑聲請人於99年11月16日偵訊時所供稱：「（問：你
    曾否於黃素偵與楊正嘉離婚前，向黃素偵要求取回你之前交
    給黃素偵之本票？結果如何？）我有跟黃討過，但是她不還
    我」等語，於99年 9月28日偵查中供稱：「（問：黃素偵詐
    稱代你保管本票而取得本票時，是否就有侵占本票之意？）
    他取走本票就不還我了，我向他要本票時，他說本票他自己
    有用處」、「（問：何時發覺被告有詐欺、侵占犯行？）我
    向他要他不還我時」等語在卷（見他字卷頁82、25），足徵
    聲請人於板橋地檢署檢察官偵查中已明確表示渠於被告與楊
    正嘉離婚即95年 7月28日前向被告要求返還系爭本票時，被
    告即已拒絕返還，且渠斯時已知被告有詐欺或侵占之犯行，
    告訴人乃遲至99年9月1日，始具狀向板橋地檢署提出本件告
    訴，渠告訴顯已逾法定 6個月之告訴期間，而依刑事訴訟法
    第252條第5款為不起訴之處分等節，有前開99年度偵字第31
    759 號不起訴處分書、100年度上聲議字第541號再議駁回處
    分書所敘理由及相關事證可稽，並經本院依職權向板橋地檢
    署、高檢署調取前開案件之全案卷證核閱無訛，足認前揭不
    起訴處分書及再議駁回處分書業已綜合全案卷證資料，本於
    經驗法則及論理法則，詳予論列說明其處分之依據，其認事
    用法，尚無違誤之處。
(二)聲請人猶執前詞，以渠不知被告之內心意思，迨渠委託律師
    催討系爭本票，經被告委任律師覆函拒絕返還後，始知悉被
    告有詐欺取財或侵占之犯行，確未逾越法定 6個月之告訴期
    間為由，指摘原處分適用法律顯有錯誤云云，然聲請人於偵
    查中既已供稱渠向被告要求返還系爭本票遭拒時，即已發覺
    被告有詐欺、侵占之犯行，且渠於被告與楊正嘉離婚前，即
    已向被告要求取回系爭本票，而被告拒不返還等語已如前述
    ，是本件依卷存事證所示，尚難認聲請人於95年 7月28日之
    前向被告追討系爭本票時，僅係基於主觀上之單純懷疑，而
    尚未知悉被告有詐欺取財或侵占之犯行，況聲請人於提出本
    件告訴之初始，即於告訴狀中指稱被告於98年 2月23日與楊
    正嘉在調解委員會調解時，有提出系爭本票宣稱其曾代楊正
    嘉清償新臺幣 1千多萬元債務等情，有刑事告訴狀、臺北縣
    永和市調解委員會調解筆錄等件在卷可參，而觀諸該調解筆
    錄所載，聲請人固未簽名於上，然聲請人苟未於調解時在場
    ，並親身見聞被告當時之言行舉措，復何能於告訴狀中為如
    此明確之指述，是被告所涉之親屬間詐欺取財、侵占之犯罪
    時間係於95年 7月28日之前業如上述，縱令聲請人斯時僅懷
    疑被告涉有犯罪嫌疑，惟渠至遲於98年 2月間，即已明確知
    悉被告涉有上開罪嫌，甚屬昭然，聲請人徒執己見，空言否
    認前供，核與卷內證據所呈現之事實未合，自難憑採。
(三)聲請意旨另主張聲請人高齡80餘歲，依一般社會正常人之認
    知及經驗，極可能無法清楚分辨「知悉」、「懷疑」之別，
    渠於偵查中所述僅係表達內心大概如此、懷疑之意，並非肯
    定用語云云。然查，聲請人係於22年2月8日出生，此有全戶
    戶籍資料查詢結果在卷可據，聲請意旨所稱聲請人已80餘歲
    云云，顯有浮誇之虞，已難盡信。次查，檢察官或檢察事務
    官於偵查中，均係以甚為口語化之日常一般用語訊問或詢問
    聲請人，所問皆為通常一般之人所能明白瞭解，並未採用艱
    深難辨之詞彙，當不致使聲請人誤解所提問題之原意，聲請
    人亦未當場表示不清楚問題為何，且渠陳述內容咸屬肯定用
    語，並未有懷疑或不確定之詞，矧代理人於偵查中，均在場
    陪同聲請人應訊，代理人對於聲請人所述內容，亦未曾當場
    表示任何意見，此觀偵查筆錄記載自明，可見聲請人雖屬高
    齡之人，惟上開偵查中之陳述係出於渠親身經歷見聞而為之
    ，本院綜合渠於案發時之認知能力及所處環境等各項主、客
    觀情況，足資認定聲請人確能對被告所為觀察明白，理解被
    告之行為內容與外顯意向，該事後依憑渠個人知覺、認識、
    體驗及記憶所為之陳述，核無所謂語帶懷疑、未予肯定之情
    形，且聲請人對事物之理解、認知與表達能力，並未有較一
    般人不足之情事，豈容渠事後以不能清楚分辨「知悉」與「
    懷疑」之別，而恣意翻異前詞，況本票係以記載其為本票之
    文字、一定金額、無條件擔任支付、發票人及發票日為已足
    之有價證券，以本票為支付工具者，於交付本票時，即發生
    與給付金錢相同之效力，是依聲請人所述，渠於要求被告返
    還系爭本票遭拒，並經被告表明本票另有其用途時，即難推
    諉不知被告有將系爭本票據為己有之意，聲請人對此改稱渠
    因高齡而不知、僅屬懷疑云云，要與常情事理及卷存客觀事
    證不符。另按刑事訴訟法第237條第1項所定告訴期間起算時
    點之「知悉」，係指得為告訴之人確知犯人之犯罪行為而言
    ，最高法院固著有28年上字第 919號判例意旨可參，然衡諸
    前揭各項事證，無論知悉方式為何，聲請人自被告與楊正嘉
    離婚即95年 7月28日之前，曾向被告要求返還系爭本票遭拒
    之時，即已明確知悉此部分之告訴事實，並非遲至被告於99
    年 7月26日覆函後始知之，而上開判例所謂「確知」，仍應
    審酌卷內所有事證而為符合論理法則及經驗法則之認定，並
    非必須達到如同有罪判決所需具備「毫無合理可疑」之確信
    程度，否則刑事司法權之發動，將受得為告訴之人之主觀意
    志所左右，致久懸不決，於社會秩序之維護及個人自由之保
    障不無妨礙，並使法定告訴期間之限制失其意義，是聲請人
    既於95年 7月28日前，即已知悉被告有親屬間詐欺取財或侵
    占之犯行，自應認渠主觀上已有相當之確知，而非僅係單純
    主觀上之懷疑。從而，聲請人前揭所執，顯屬無稽，俱無足
    採，自不足以動搖原處分之認定。
五、綜上所述，本件不起訴處分及駁回再議處分暨相關事證，業
    經本院調取該案全卷核閱後，認檢察官已就卷內所有證據資
    料綜合判斷，並說明得心證之理由，原處分認事用法尚無何
    違背經驗法則、論理法則或其他證據法則之違誤情事，本件
    核無有得據以交付審判之事由存在，聲請人徒置原處分甚為
    明確之論斷於不顧，任憑己見，或空言翻異前供，或就不影
    響於原處分之本旨事實再為爭辯，遽以指摘原不起訴處分書
    及再議駁回處分書對於聲請人確信被告有犯罪行為之時點有
    適用法規不當而謂難甘服，殊與法律規定得由法院交付審判
    之情形不相適合，其交付審判之聲請為無理由，應予駁回。
六、爰依刑事訴訟法第258條之3第2項前段，裁定如主文。
中    華    民    國   100    年    6     月    22    日
                  刑事第十七庭  法  官  陳信旗
                                法  官  俞秀美
                                法  官  劉正偉
上列正本證明與原本無異。
本裁定不得抗告。
                                書記官  楊雅芳
中    華    民    國   100    年    6     月    23    日